【裁判字號】    98,消債抗,204
【裁判日期】    980604
【裁判案由】    聲請更生程序
【裁判全文】
臺灣高雄地方法院民事裁定           98年度消債抗字第204號
抗  告  人  甲○○
代  理  人  吳保仁律師
上列抗告人因聲請更生程序事件，對於中華民國98年3 月19日本
院98年度消債更字第389 號裁定提起抗告，本院裁定如下：
    主  文
抗告駁回。
抗告程序費用新台幣壹仟元由抗告人負擔。
    理  由
一、本件抗告意旨略以：抗告人因積欠安泰商業銀行股份有限公
    司（下稱安泰銀行）等債權人計新臺幣（下同）951,780 元
    ，於民國95年5 月21日依「中華民國銀行公會會員辦理消費
    金融案件無擔保債務協商機制」（下稱債務協商機制）與最
    大債權金融機構安泰銀行協商成立，協商成立之條件為，自
    95 年6月起，分120 期，利率0 ％，每月10日繳納9,522 元
    （下稱協商金額）至指定帳戶。然抗告人任職「保證責任高
    雄縣大社聯合社區合作農場」（下稱大社農場），每月薪資
    約18,233元，而於遇寒暑假期間則無工資，並兼職送貨工作
    ，每月薪資約10,000元，平均月收入約3 萬元，惟需負擔配
    偶楊秋晏及2 名子女游方寧、游凱崴之扶養費，及每月6,00
    0 元房租，實已無力負擔每月9,522 元協商金額，而有不可
    歸責之事由。惟原審不察，竟以95、96年度綜合所得稅財產
    所得清單無所得及勞保投保資料於84年後已無投保，認抗告
    人所陳之每月所得不實，並未考量所謂「協商條件」乃係最
    大債權銀行單方所提出，抗告人只能為同意與否之回應，事
    實上並無協議之實質，且抗告人之經濟狀況於每月所得3 萬
    元扣除房租6 千元及2 萬1 千元生活必要支出後，僅餘3 千
    元，實無法支應協商金額，而在清償方案雖超出抗告人之能
    力下，仍勉力償還25期，應認已盡相當誠意，若強令抗告人
    繼續依協商還款，勢必排擠抗告人每月所需之生活必要支出
    ，並惡化抗告人之家庭生活，自有違消費者債務清理條例之
    立法目的。又抗告人於97年10月22日曾再向國泰世華商業銀
    行股份有限公司（下稱國泰世華銀行）提出前置協商之聲請
    ，惟亦遭駁回，故抗告人實係迫不得已。爰依法提起本件抗
    告並聲明：原裁定廢棄，依消費者債務清理條例第151 條第
    5 項但書規定准予開始更生程序等情。
二、按債務人與金融機構協商成立者，不得聲請更生或清算，但
    因不可歸責於己之事由，致履行顯有重大困難者，不在此限
    ；本條例施行前，債務人依金融主管機關協調成立之中華民
    國銀行公會會員辦理消費金融案件無擔保債務協商機制與金
    融機構成立之協商，準用前項之規定；消費者債務清理條例
    （下稱消債條例）第151 條第5 項、第6 項定有明文。衡諸
    債之關係，係以當事人間之信賴關係為基礎，為社會經濟組
    織之重要支柱，故當事人於以法律行為追求自己之利益之際
    ，亦應顧及對方之利益，並考量債權債務在社會上之作用，
    本於誠實及信用之原則，行使債權及履行債務，是對於已陷
    入經濟上困境之消費者，若任其於惡性循環之債務窘境中自
    生自滅，將衍生嚴重之社會問題，難以維持安定之社會經濟
    秩序，故為兼顧債權人、債務人雙方之利益，對陷於經濟上
    困境之消費者，乃允其於消債條例施行後，得選擇以重建型
    之更生程序或清算型之清算程序清理其債務，藉以妥適調整
    債務人與債權人及其他利害關係人間之權利義務關係，保障
    債權人獲得公平受償，並謀求消費者經濟生活之重建復甦機
    會。惟對於已與金融機構協商成立，或於本條例施行前，已
    依金融主管機關協調成立之中華民國銀行公會會員辦理消費
    金融案件無擔保債務協商機制與金融機構成立協商之債務人
    ，若非因不可歸責於己之事由，致履行顯有重大困難，僅係
    為圖謀減免債務，而不為債務之履行，自有違債權契約為誠
    信契約之本旨，故依消債條例第151 條第6 項準用同條第5
    項前段之規定，不得聲請更生或清算，始能避免肇致道德危
    險。又按聲請更生或清算不合程式或不備其他要件者，法院
    應以裁定駁回之，但其情形可以補正者，法院應定期間先命
    補正，消債條例第8 條亦有明文規定。
三、本件抗告人固以前情為由，提起本件抗告，惟查：
  (一)抗告人於95年6 月依「中華民國銀行公會會員辦理消費金融
    案件無擔保協商機制」與各債權銀行協商成立，每月應繳金
    額9,522元，零利率，共計分120期清償，抗告人於履行25期
    後毀諾、未依協議還款等節，此有卷附協議書、無擔保債務
    還款計劃等資料附卷可參，並為抗告人所自承，而堪認定。
    至抗告人雖曾於97年10月22日向國泰世華銀行，提出前置協
    商之聲請，惟經本院函詢抗告人及國泰世華銀行，抗告人及
    國泰世華銀行均陳稱：抗告人95年協商成立時之債權人與抗
    告人97年再次向國泰世華銀行申請前置協商遭退件之債權人
    均全部相同（見本院卷第17至28頁），故本件須審酌者為是
    否有不可歸責於抗告人之事由，致履行顯有重大困難之情形
    存在，合先敘明。
  (二)按債務清償方案成立後，應由債務人按其條件履行，如因事
    後發生情事變更，在清償期間收入或收益不如預期，致該方
    案履行困難甚或履行不能，因不可歸責於己，始能准許債務
    人聲請更生或清算，以避免債務人任意毀諾已成立之協商，
    濫用更生或清算之裁判上債務清理程序。從而所謂「不可歸
    責於己之事由」，應係指客觀上聲請人之支出增多，或收入
    、收益減少，非其成立協商時所能預期，諸如物價上漲而成
    本增加、家屬患病等以致支出增加，或因病無法工作、僱佣
    之公司倒閉或裁員、失業、減薪等以致收入減少，均屬之。
  (三)查本件抗告人以其每月所得扣除房租及生活必要支出後，已
    無力履行協商金額云云，惟觀之卷內資料，抗告人並未立證
    證明其經濟狀況有何重大變化，即客觀上收入減少或支出增
    加等情事，則既抗告人經濟狀況未有重大變化，持續繳款期
    間長達25期，是衡諸常情，若協商成立當時已超出債務人之
    清償能力，當因無足夠後續之資力而未能如期履約，或於短
    期內即無以為繼，豈有於協商成立後仍如期履約繳款2 年1
    個月之可能？從而，是在客觀經濟環境無重大變化之情形下
    ，聲請人自難於協商成立後，任意拒絕履行協商金額；且於
    協商成立後，履行縱稍有不便，仍應尋求與最大債權銀行協
    商之方式解決之，亦不得任意拒絕履行，是原審之認定尚無
    違誤。
  (四)又抗告人主張協商條件係最大債權銀行單方提出，事實上無
    協議之實質而未深思抗告人參與一致性協商之初衷及協商過
    程中之瑕疵，以致抗告人在資源用盡下無法依約履行云云，
    惟觀諸抗告人所提出之債權人清冊（見原審卷第12頁）可知
    抗告人所積欠之債務大部分均屬授信及信用卡債務。以抗告
    人與安泰銀行簽訂協議書當時，國內無擔保授信債務及信用
    卡之年利率平均高達10％至20％，抗告人與安泰銀行協商成
    立之利率為零利率，且可分120 期攤還，顯然優於未協商前
    之還款條件甚多。則以此客觀條件觀之，抗告人所陳其與安
    泰銀行所簽訂之協議書未考量抗告人之狀況，顯非有據。故
    抗告人此部分所陳之理由，亦難為本院所採信。
四、綜上所述，本件抗告人聲請更生，既無法立證證明其確於與
    安泰銀行達成前揭協商後，有何客觀上不能歸責於己之事由
    致履行困難，原審以此為由裁定裁定駁回抗告人更生之聲請
    ，並無違誤。抗告意旨指摘原裁定不當，求予廢棄另為裁定
    ，為無理由，應予駁回。
五、據上論結，本件抗告為無理由，依消費者債務清理條例第11
    條第2 項、第15條，民事訴訟法第495 條之1 第1 項、第44
    9 條第1 項、第95條、第78條，裁定如主文。
中    華    民    國    98    年    6     月    4     日
                  民事第六庭 審判長 法  官 楊國祥
                                    法  官 林書慧
                                    法  官 吳志豪
以上正本係照原本作成。
本裁定不得抗告。
中    華    民    國    98    年    6     月      4    日
                                    書記官  劉音利
附表：債權人清冊
┌──┬────────┬───────┬────────┐
│編號│債權人          │金額（新臺幣）│  種     類     │
├──┼────────┼───────┼────────┤
│ 一 │國泰世華銀行    │    360,000   │授信            │
├──┼────────┼───────┼────────┤
│ 二 │玉山銀行        │     90,861   │授信：32,000    │
│    │                │              │信用卡：58,861  │
├──┼────────┼───────┼────────┤
│ 三 │安泰銀行        │    376,226   │授信：225,000   │
│    │                │              │信用卡：151,226 │
├──┼────────┼───────┼────────┤
│ 四 │中國信託銀行    │     51,473   │信用卡          │
├──┼────────┼───────┼────────┤
│ 五 │永豐信用卡公司  │     73,220   │信用卡          │
├──┼────────┼───────┼────────┤
│ 合       計          │    951,780元 │                │
└───────────┴───────┴────────┘


司法院資訊處製作；財團法人民間司法改革基金會備份。
